【裁判字號】    97,上易,815
【裁判日期】    970717
【裁判案由】    詐欺
【裁判全文】
臺灣高等法院刑事判決                 97年度上易字第815號
上  訴  人
即  被  告  甲○○
上列上訴人因詐欺案件，不服臺灣板橋地方法院96年度易字第
3419號，中華民國97年2月21日第一審判決（起訴案號：臺灣板
橋地方法院檢察署96年度偵字第3103號），提起上訴，本院判決
如下：
    主  文
上訴駁回。
    事  實
一、甲○○依一般社會生活之通常經驗，本可預見將自己所申設
    之金融機關帳戶提供予他人使用，將可能幫助他人作為遂行
    詐欺犯行之工具，竟基於幫助詐欺之不確定故意，於民國95
    年8月31日申請設立臺北國際商業銀行土城分行00000000000
    00號帳號後，旋於不詳時間、不詳地點，將該帳戶之存摺、
    提款卡及密碼，提供予不詳之詐欺集團使用。嗣該詐欺集團
    成員即基於意圖為自己不法之所有，撥打電話予乙○○，向
    乙○○佯稱中獎，須先預付手續費等語，致乙○○陷於錯誤
    ，而於95年9月12日匯款新臺幣（下同）4萬元至甲○○之上
    開帳戶內，旋遭悉數提領一空，嗣乙○○察覺有異，報警處
    理，始循線查獲上情。
二、案經臺南市警察局第一分局報告臺灣臺南地方法院檢察署檢
    察官向臺灣臺南地方法院聲請以簡易判決處刑，嗣經同院判
    決管轄錯誤移送台灣板橋地方法院審理。
    理  由
一、按被告以外之人於審判外之陳述，雖不符刑事訴訟法第15 9
    條之1 至第159 條之4 之規定，而經當事人於審判程序同意
    作為證據，法院審酌該言詞陳述或書面陳述作成時之情況，
    認為適當者，亦得為證據；而當事人、代理人或辯護人於法
    院調查證據時，知有刑事訴訟法第159 條第1 項不得為證據
    之情形，而未於言詞辯論終結前聲明異議者，視為有前項之
    同意，刑事訴訟法第159 條之5 定有明文。查本件以下調查
    之證據，被告迄於言詞辯論終結前均未就證據能力部分為聲
    明異議，自有證據能力。
二、訊據上訴人即被告固坦承有申設上開銀行帳戶情事，惟矢口
    否認有何幫助詐欺犯行，辯稱：伊帳戶存摺及密碼一起於開
    戶後，放在機車裡面不見的，伊機車座墊無鎖，一扳就開，
    存摺、提款卡一起不見，密碼單夾在存摺簿裡面，密碼是原
    始的，伊還沒有更改，好像也還沒有拆開密碼單，伊9月19
    日發現後即有去銀行掛失云云。經查：
(一)前揭犯罪事實，業據被害人乙○○於警詢時指訴綦詳，並有
    華南商業銀行匯款回條聯1紙、臺北國際商業銀行土城分行
    95年10月2日函附之開戶資料及交易明細各1份附卷可稽，足
    認被告之上開銀行帳戶，確有遭詐欺集團利用以取得被害人
    受騙之款項無訛。
(二)再者，使用提款卡領取帳戶內之款項，須操作自動櫃員機輸
    入正確之密碼，始能順利提領；持有提款卡之人若非得帳戶
    所有人之同意或授權而知悉提款卡之密碼，其欲以隨機輸入
    數字號碼之方式命中正確之密碼而領取款項，以現今提款卡
    密碼設計之精密程度而言，其機率實微乎其微；又依常情而
    論，稍有社會歷練、經驗之人，均知悉提款卡應與其帳戶存
    摺、密碼等分別收存，並妥善保管，亦不得直接在提款卡或
    存摺上記載密碼，以防免不法取得該提款卡之人得以輕易知
    悉密碼而提領帳戶內之款項；而一般銀行實務在開立帳戶時
    ，皆會提醒申設人即刻變更密碼單上所附之原始密碼。本件
    被告係智識成熟之成年人，對於上開社會經驗及常情，自屬
    知之甚稔，焉有於開戶後，既未變更原始密碼，又任意將密
    碼單夾在存摺簿中，復又與提款卡同時隨身攜帶，終致一併
    遺失之理？且觀被告之上開存摺帳戶提存款情形，被告於95
    年8月31日開戶時存入2000元，於當日下午14時27分許即跨
    行提領1000元 (南市警察局第一分局卷第18頁)，顯已使用
    過該帳戶密碼，所辯未使用過密碼提領，自不可採。既已使
    用過密碼，依常情均會毀棄原始密碼資料，或變更密碼使用
    。則若係被告失竊該帳戶，詐欺集團理應不知提款卡密碼，
    豈能使用該帳戶之提款卡密碼進而跨行領款？
(三)另就取得被告上開帳戶之詐欺集團而言，該詐欺集團既利用
    該帳戶作為收取騙得款項之工具，且確有被害人因受騙而匯
    款至上開帳戶內，衡情該詐欺集團當無可能選擇一隨時可能
    遭帳戶所有人掛失而無法使用之帳戶，作為收取款項之用，
    否則，倘該詐欺集團尚未及實施詐欺犯行，甚者已實施詐欺
    犯行而未及提領詐得款項前，該帳戶所有人已先行將帳戶掛
    失，則該詐欺集團豈非徒勞無功、一無所獲？是被告辯稱上
    開帳戶係遺失等情，顯不合常理。
(四)被告事後雖有掛失存摺之紀錄，有其庭呈之遺失證明1紙在
    卷可佐，惟被告於原審自承：帳戶是存錢使用的，我上班的
    薪水要存進去，薪水35000元，每月5日匯進我山玉銀行帳戶
    內等語 (原審卷第19頁)，則被告既已有玉山銀行帳戶供匯
    入薪水之用，即無再開立本件帳戶之必要，如係為轉存帳戶
    之用，95年9月5日已匯入薪水，被告理應於當日或其後數日
    內作轉存動作，並查看轉入情形，惟帳戶內並無被告轉存薪
    水之資料。且被告遲至95年9月19日方向銀行申辦掛失止付
    ，顯見被告於掛失前，均無查看帳戶之情形，顯與其所陳開
    戶之目的不符，則被告開戶似另有目的。又被告辯稱其機車
    座墊無法上鎖，未據提供相關資料供本院調查，設所辯屬實
    ，既已知其機車座墊鎖頭壞掉，被告既刻意去開戶，開戶帳
    簿及密碼，理應及時妥為收藏，豈有將如此重要文件，隨意
    放置於無法上鎖之機車座墊下，長達近20日始發現遺失而掛
    失止付？顯與常情有違。本件，被告的掛失日期，已在詐欺
    集團詐得匯入款項之後，時間過於巧合，無異以掛失紀錄預
    供日後事發舉證免責使用之目的。益徵被告上開銀行帳戶之
    存摺、提款卡及密碼等物，絕非詐欺集團偶然拾得所使用，
    而係被告自行交予該詐欺集團成員使用無疑。
(五)按於金融機構開立存款帳戶，請領存摺及提款卡一事，原係
    針對個人身分之社會信用而予以資金流通，具有強烈之屬人
    性，而金融帳戶為個人理財之工具，於金融機構申請開立存
    款帳戶亦無任何特殊之資格限制，一般民眾皆可以存入最低
    開戶金額之方式，任意於金融機構申請開立存款帳戶，且一
    人並可於不同之金融機構申設多數之存款帳戶使用，此屬眾
    所周知之事實；是依一般人之社會生活經驗，若見他人不以
    自己名義申請帳戶，反而向人收集存款帳戶供己使用，衡情
    對於該帳戶是否供不法之使用，當有合理之懷疑；被告既係
    心智成熟之成年人，依其個人之智識及經驗，應可預見提供
    帳戶存摺、提款卡及密碼等物供他人使用，有幫助該他人從
    事詐欺取財犯行之可能；惟被告竟仍將其上開銀行帳戶之存
    摺、提款卡及密碼等物，均交予他人使用，足見被告於主觀
    上對於其提供帳戶之行為，縱令因而幫助他人為詐欺取財之
    行為，亦不違反其本意，其有幫助詐欺取財之不確定故意，
    至屬灼然。
(六)綜上所述，被告所辯，衡情應屬臨訟杜撰之詞，本件事證明
    確，被告犯行洵堪認定，應予依法論科。
三、核被告所為，係犯刑法第30條第1 項前段、第339 條第1 項
    之幫助詐欺取財罪。又被告以幫助之意思，參與構成要件以
    外之行為，為幫助犯，爰依刑法第30條第2 項規定，依正犯
    之刑減輕之。又被告本件犯罪之時間為96年4月24日以前，
    復無中華民國九十六年罪犯減刑條例所列不予減刑之情形，
    應依同條例第2條第1項第3款之規定，減其宣告刑二分之一
    如主文所示，並諭知易科罰金之折算標準。
四、原審調查之後，認被告犯行明確，援引刑法第30條、第339
    條第1項、第41條第1項前段，刑法施行法第1條之1，中華民
    國九十六年罪犯減刑條例第2條第1項第3款、第7條規定，並
    審酌被告將上開帳戶提供予他人使用，助長他人犯罪，增加
    被害人尋求救濟及治安機關查緝犯罪之困難，危害被害人財
    產安全及社會治安，及其犯後否認犯行之態度等一切情狀，
    量處如有期徒刑3月，減為有期徒刑1月又15日，並諭知易科
    罰金之折算標準示懲。核原審認事用法並無違誤，量刑亦頗
    適當，應予維持。被告上訴，仍執陳詞，否認犯罪，核無理
    由，上訴應予駁回。
五、被告經合法通知，無正當理由不到庭，爰不待其陳述，逕行
    判決。
據上論斷，應依刑事訴訟法第368條、第371條，判決如主文。
本案經檢察官田炳麟到庭執行職務。
中    華    民    國    97    年    7     月    17    日
                  刑事第十七庭  審判長法  官  趙功恆
                                      法  官  高明哲
                                      法  官  陳世宗
以上正本證明與原本無異。
不得上訴。
                                      書記官  魏汝萍
中    華    民    國    97    年    7     月    17    日
附錄：本案論罪科刑法條全文


司法院資訊處製作；財團法人民間司法改革基金會備份。
